【裁判字號】    98,重訴,467
【裁判日期】    990618
【裁判案由】    侵權行為損害賠償
【裁判全文】
臺灣臺北地方法院民事判決             98年度重訴字第467號
原      告  丙○○
訴訟代理人  蔡欽源律師
            王師凱律師
被      告  丁○○
訴訟代理人  李基益律師
            盧國勳律師
複代理人    陳怡文律師
被      告  甲○○
訴訟代理人  劉楷律師
            李德正律師
複代理人    趙立偉律師
            乙○○
上列當事人間侵權行為損害賠償事件，經本院刑事庭裁定移送本
院，本院於民國99年5月14日言詞辯論終結，判決如下：
    主  文
被告丁○○應給付原告新台幣肆億伍仟捌佰伍拾貳萬伍仟玖佰陸
拾陸元，及自民國九十七年九月二十日起至清償日止，按年息百
分之五計算之利息。
被告甲○○應將附表編號三、四、五、六所示之動產返還被告丁○○，並由原告代位受領。
前二項所命給付，其一被告如已給付，於給付範圍內，他被告免
給付義務。
原告其餘之訴駁回。
訴訟費用由被告負擔五分之四，餘由原告負擔。
本判決第一、二項於原告以新臺幣壹億伍仟萬元供擔保後，得假
執行；但被告丁○○、甲○○各以新臺幣肆億伍仟捌佰伍拾貳萬
伍仟玖佰陸拾陸元、新台幣肆仟參佰壹拾陸萬零柒佰貳拾捌元預
供擔保後，各得免假執行。
原告其餘假執行之聲請駁回。
    事實及理由
壹、程序方面：
  1.按因犯罪而受損害之，以對於刑事被告及依民法負賠償責任
    之人請求回復其損害者為限，始得於刑事訴訟程序附帶提起
    民事訴訟，此為刑事訴訟法第487條第1項所明定，且其附帶
    提起之民事訴訟，如不合於上開法條所定之要件者，縱於刑
    事庭依刑事訴訟法第504條第1項將附帶之民事訴訟移送於民
    事庭後，亦不得將關於民事訴訟之法規，溯及於附帶提起民
    事訴訟之時，而予適用，仍應認其起訴為不合法，此亦為最
    高法院41年度台抗字第58號裁定所持之見解。刑事庭依刑事
    訴訟法第504條第1項將被告甲○○附帶之民事訴訟移送於民
    事庭後，本件關於被告甲○○裁定移送涉嫌詐欺部分，業經
    本院97年度重訴字第23號刑事判決及臺灣高等法院97年度上
    重訴字第37號刑事判決認其主觀上並無遂行詐欺取財而與丁○○相互利用彼此行為之意思聯絡，或客觀上有分擔施用詐
    術之行為，而為甲○○無罪之判決，然本院刑事庭仍以97年
    度重附民第22號將被告甲○○部分亦一併移送至民事庭。依
    首開說明，原告對被告甲○○提起之附帶民事訴訟，顯難認
    為合法，本院已於97年9月10日裁定駁回，經原告提起抗告
    後，復經臺灣高等法院以97年度抗字第1785號駁回抗告確定
    。（原告復於本件訴訟中，追加甲○○為被告，並補繳裁判
    費）。
  2.復按，訴狀送達後，原告不得將原訴變更或追加他訴，但擴
    張或減縮應受判決事項之聲明者、該訴訟標的對於數人必須
    合一確定時，追加其原非當事人之人為當事人者，不在此限
    。民事訴訟法第255條第1項第3款、第5款定有明文。查，原
    告起訴時第1項聲明為：被告應給付原告新台幣(下同) 501,
    504,393元，暨自起訴狀繕本送達翌日起至清償日止，按週
    年利率5％計算之利息。原告嗣於98年7月6日以民事追加起
    訴狀將聲明變更追加為先位聲明第1項：「被告丁○○應給
    付原告458,525,966元，暨自起訴狀繕本送達翌日起至清償
    日止，按週年利率5％計算之利息。被告甲○○應就其中5,
    300萬元暨利息部份負連帶給付責任。」。備位聲明則以：
    (一)被告丁○○應給付原告458,525,966元，暨自起訴狀繕本
    送達翌日起至清償日止，按週年利率5％計算之利息；(二)被
    告甲○○應給付被告丁○○5,300萬元，暨自起訴狀繕本送
    達翌日起至清償日止，按週年利率5％計算之利息，並均由
    原告代位受領；(三)前二項被告如任一被告為給付，其他被告
    於該給付範圍內免給付責任。原告再於99年5月10日民事變
    更訴之聲明狀中，就備位聲明變更為：(一)被告丁○○應給付
    原告458,525,966元，暨自起訴狀繕本送達翌日起至清償日
    止，按週年利率5％計算之利息；(二)被告甲○○應將附表第
    1項所示之不動產移轉登記予被告丁○○，並由原告代位受
    領。(三)被告甲○○應將附表第2項至第6項所示之動產返還予
    被告丁○○，並由原告代位受領。(四)前三項被告如任一被告
    為給付，其他被告於該給付範圍內免給付責任。原告起訴時
    第1項聲明原求為判決被告給付501,504,393元之本息，嗣就
    請求之總額減縮金額為458,525,966元之本息；又原告起訴
    時就侵權行為部分，因被告甲○○移送裁定不合法駁回後，
    僅列丁○○一人為被告，然原告以追加起訴狀主張先位聲明
    以甲○○亦有過失之共同侵權行為，並與丁○○負連害損害
    賠償責任，備位聲明則以甲○○應將借名登記部份不動產、
    動產返還丁○○，而原告代位丁○○為請求，故追加甲○○
    為共同被告，就先位聲明部分，被告丁○○、甲○○係共同
    侵權行為人，就備位聲明部分，原告追加部分所據以代位請
    求之基礎事實同係基於原告對被告丁○○得主張之侵權行為
    損害賠償請求權，及被告甲○○之帳戶內均有被告丁○○匯
    入款項及名下財產係以丁○○交付金錢購得等情，且原告主
    張追加被告甲○○為給付者，與起訴時請求被告丁○○給付
    之部分，亦具有不真正連帶債務之關係。綜上，原告就此部
    分先、備位訴之追加所涉之基礎事實尚屬同一，且與其餘被
    告丁○○間亦有就此訴訟標的為合一確定之必要。原告所為
    訴之變更追加，核分屬為縮減應受判決事項之聲明及該訴訟
    標的對各該被告必須合一確定，揆諸前開說明，應予准許。
貳、實體事項
一、原告主張：被告丁○○係大陸地區人士，於民國89年間，經
    他人介紹在臺北市某咖啡廳與伊認識，佯稱係新加坡人，就
    讀臺灣大學醫學系，專攻腦科及心臟科，而與伊交往，伊按
    月支付丁○○6萬元之生活費，丁○○則定期前往羅沙賓館
    、臺北市○○○路○段352號3樓阿格實業股份有限公司（下
    稱阿格公司）等處與伊會面並發生性行為，嗣丁○○於90
    年12月3日與被告甲○○結婚，仍隱瞞已婚之事實，而以此
    方式與伊繼續交往；丁○○因見伊經濟條件優渥，資力雄厚
    ，且兩人經長期交往，感情基礎日漸穩固，伊對丁○○寵愛
    有加，極度信賴，竟分別為下列詐欺犯行，茲分述如下：
  (一)丁○○明知其並無罹患血癌，其父亦無罹患重症需換心、換
    肝，其母亦無罹患心臟病，竟基於意圖為自己不法所有之概
    括犯意，於如台灣高等法院97年度上重訴字第37號刑事判決
    （下稱系爭刑事判決）附表1所示時間，連續向伊謊稱其經
    醫師診斷罹患血癌，需至大陸地區尋找基因配對，進行骨髓
    移植手術，否則性命不保，其父罹患重症，需進行心臟、肝
    臟移植手術，其母罹患心臟病，亦需大筆醫療費進行治療等
    語，致伊陷於錯誤，誤以為丁○○確實罹患血癌，需至大陸
    地區進行骨髓移植手術，否則無法痊癒，丁○○父母亦罹患
    重症，亟需大筆醫療費用進行治療，始得維持生命，於如系
    爭刑事判決附表1所示時間，分別由伊於合作金庫銀行建國
    分行所開設第0000000000000號帳戶（下稱合作金庫建國分
    行丙○○帳戶）匯款如系爭刑事判決附表1所示共計5,399,5
    60元之款項至丁○○於華南商業銀行南勢角分行所開設第00
    0000000000號帳戶（下稱華南商銀南勢角分行丁○○帳戶）
    及丁○○於中國上海市招商銀行上海外灘支行所開設第0000
    00000000號帳戶（下稱上海市招商銀行外灘分行丁○○帳戶
    ），並簽發如附表2所示美商花旗商業銀行臺北分行第00000
    00000號帳戶（下稱花旗銀行臺北分行丙○○帳戶）共計9,4
    92,000元之支票予丁○○，原告另簽發如系爭刑事判決附表
    3所示花旗銀行臺北分行丙○○帳戶共計75,209,400元之支
    票予丁○○，再由丁○○分別利用華南商銀南勢角分行丁○○帳戶、甲○○於中國信託商業銀行中和分行所開設第0000
    000000000號帳戶（下稱中國信託中和分行甲○○帳戶）承
    兌提領花用，以此方式共計詐得90,100,960元之款項（詳細
    時間、金額、帳戶均見系爭刑事判決附表1、2、3所示）。
  (二)丁○○嗣於94年8月4日產下一名男嬰，取名范鼎，明知訴外
    人范鼎係其與甲○○所生，並非伊之骨肉，竟另行起意，意
    圖為自己不法之所有，向伊佯稱已為伊產下一對雙胞胎兒子
    ，並二度將范鼎帶往阿格公司與伊會面，佯稱其與丙○○所
    生之雙胞胎兒子係由不同奶媽照顧，不易湊合時間，故每次
    只能帶一個兒子與伊會面，且要求伊應儘速將該對雙胞胎男
    嬰遷入伊設於臺北市大安區○○○路○段95號8樓之3戶籍內
    ，致使伊陷於錯誤，誤以為丁○○確實已為其產下一對雙胞
    胎兒子，除按陳家姓名排行，將該對雙胞胎男嬰取名為「陳
    弘材」、「陳弘海」外，並於如系爭刑事判決附表4、5所示
    時間，透過其於花旗銀行新加坡分行所開設之第762675號、
    772479號帳戶（下稱花旗銀行新加坡分行丙○○帳戶）分別
    轉匯如系爭刑事判決附表4、5所示不等金額之加拿大幣、美
    金、英鎊、澳幣及新臺幣至上海市招商銀行外灘分行丁○○
    帳戶、丁○○於花旗銀行新加坡分行所開設第771597號帳戶
    （下稱花旗銀行新加坡分行丁○○帳戶），作為丁○○養育
    「陳弘材」、「陳弘海」雙胞胎兄弟之生活費及教育費，丁○○以此方式向伊詐得共計368,425,006元。（詳細時間、
    金額、帳戶均見系爭刑事判決附表4、5所示）。
  (三)丁○○後於96年9月6日由伊之會計陳美芬陪同前往伊位於臺
    北市大安區○○○路○段95號8樓之3住處，要求伊於如系爭
    刑事判決附表二之四編號12所示匯款單上簽名確認匯款，為
    伊妻子即訴外人黃純媛察覺有異，伊向黃純媛及女兒即訴外
    人陳嬰華坦承已與丁○○交往多年，丁○○並為伊生下一對
    雙胞胎兄弟「陳弘材」、「陳弘海」且已遷入陳家戶籍，惟
    陳嬰華事後多方查證陳家戶籍登記資料內並無「陳弘材」、
    「陳弘海」二人，丁○○從未在臺灣大學醫學院就讀，且早
    已與甲○○結婚並生有一子范鼎等情，伊始知受騙，並報警
    查獲。上開詐欺事實部分業經本院及臺灣高等法院各以97年
    度重訴字第23號刑事判決，97年度上重訴字第37號刑事判決
    認定在案。丁○○利用伊於89年間腦部瘤開刀後記憶力和智
    能減退、辨識能力顯有不足之狀態，陸續對伊施用詐術騙得
    共計458,525,966元之金錢，丁○○對伊之侵權行為，且致
    伊因此受有重大損害，故丁○○自應依民法第184條第1項前
    段規定對伊負損害賠償責任。
  (四)甲○○雖知悉其與丁○○均無任何工作或收入，亦知悉丁○○並無相關知識經驗能力從事投資行為，竟疏於查證丁○○
    自伊所詐得之鉅額金錢，率認丁○○所取得之金錢來源無違
    法疑慮，逕依丁○○之指示，至金融機構幫助丁○○提、存
    款，並代丁○○匯款，或將丁○○所詐得之不法所得為渠等
    購置財產，足證甲○○至少亦有因過失行為而與丁○○共同
    不法侵害伊權利之情形，渠等自應依民法第184條第1項前段
    、第185條第1項、第2項規定，連帶對伊負損害賠償責任。
    退步言之，若本院認定甲○○並無過失侵害伊權利之行為時
    ，惟自其於96年12月25日於另案刑事偵查程序中之陳述，及
    於同日在本院檢察署偵訊時之陳述，可知甲○○名下仍持有
    丁○○所交付，總金額合計為5,300萬元之財產，係由丁○○自伊處所詐得，且丁○○就形式上置於甲○○名下之財產
    ，實質上仍保有管理、使用或處份之權能，從而甲○○與丁○○間確存有借名登記之契約關係。又丁○○應依侵權行為
    之規定對伊負損害賠償責任已如前述，從而丁○○亦應予終
    止並取回其基於借名登記關係交付予甲○○保管之財產後，
    連同其他犯罪所得一併返還予伊。詎料，丁○○於接獲刑事
    有罪確定判決後，仍無任何將其犯罪所得返還予原告之意思
    或行為，亦怠於對甲○○行使終止借名登記契約關係之權利
    ，從而伊自得依民法第242條及最高法院98年度台上字第76
    號判決意旨類推適用民法第549條關於委任關係任意終止之
    規定，以本訴狀代位主張終止渠等間之借名登記契約關係外
    ，並請求甲○○將其基於丁○○間借名登記關係所取得之所
    有財產返還予丁○○後，再由伊代位受領。綜上，爰依侵權
    行為、借名登記及代位權之法律關係，提起本訴。其求為本
    院判決先位聲明：1.被告丁○○應給付原告458,525,96 6元
    ，暨自起訴狀繕本送達翌日起至清償日止，按週年利率5％
    計算之利息。被告甲○○應就其中5,300 萬元暨利息部份負
    連帶給付責任；2.並願供擔保，請准宣告假執行。備位聲明
    則以：1.被告丁○○應給付原告458,525,966元，暨自起訴
    狀繕本送達翌日起至清償日止，按週年利率5％計算之利息
    ；2.被告甲○○應將附表第1項所示之不動產移轉登記予被
    告丁○○，並由原告代位受領。3.被告甲○○應將附表第2
    項至第6項所示之動產返還予被告丁○○，並由原告代位受
    領。4.前三項被告如任一被告為給付，其他被告於該給付範
    圍內免給付責任；5.第一、二項請求，原告願供擔保，請准
    宣告假執行。
二、被告丁○○則抗辯以：原告雖以「丁○○利用伊於89年間腦
    部瘤開刀後記憶力和智能減退、辨識能力顯有不足之狀態，
    陸續對伊施用詐術騙得共計458,525,966元之金錢，丁○○
    對伊之侵權行為，且致伊因此受有重大損害，故丁○○自應
    依民法第184條第1項前段規定對伊負損害賠償責任。」，然
    相關刑事案件業已調閱原告病歷、相關公司會議資料等，足
    以認定原告並無記憶力和智能減退、辨識能力顯有不足之情
    事；而本院原告於刑事案件審理時亦自承與其係屬不正常男
    女交往，基於男女關係之維持，按月或按星期給付款項，此
    與系爭刑事案件起訴書附表1及附表2所載相符，兩造間關係
    即所謂包養之性質，自會贈予金錢，於贈與關係成立並交付
    金錢後，相關金錢即屬其所有，原告縱然嗣後反悔亦不得請
    求歸還。又按依民事訴訟法第277條、最高法院17年上字第
    917號判例、48年度台上字第481號判例意旨，原告請求其為
    損害賠償，即應就各損害發生之原因及其因果關係詳為舉證
    ，尚不得僅以籠統之陳述，概括認定原告所給付之金額均係
    因詐欺而為給付，此部分未見原告詳為舉證，難謂原告已窮
    其舉證責任。又原告引用系爭刑事案件起訴書之意旨，主張
    其對原告為詐欺，惟綜合觀察原告、證人即訴外人陳美芬及
    證人即訴外人孫寶於系爭刑事案件一審時之陳述，可知系
    爭給付金額均係原告自願贈與其之所謂包養金錢，而原告迄
    今並未撤銷對於其為贈與之意思表示，其並無侵權行為可言
    ，原告主張其侵權誠屬無據。又系爭刑事案件第二審判決認
    原告無償給付之金額，包含該判決附表5編號4關於95年12月
    29日之加幣131,000元及英鎊334,206元部份，然依據原告於
    系爭刑事案件所提之花旗銀行新加坡分行之匯款指示傳真及
    對帳單，均無原告簽名，無法匯兌，依據前揭單據均無法證
    明原告確有給付該筆金錢，原告復無積極證據足以證明確有
    給付該筆金額，自無法認定原告主張該筆金額之給付為真等
    語。並聲明：(一)原告之訴及其假執行之聲請均駁回；(二)如受
    不利判決，願供擔保請准宣告免為假執行。
三、被告甲○○則以：其與丁○○為夫妻關係，僅就其為丁○○
    開立帳戶，並幫忙存提款之事實，既未違社會一般夫妻間互
    為處理事務之常情，即難遽認其知悉丁○○有無原告所指稱
    之行為。蓋衡諸一般常情，以夫妻間之認識與信任關係，夫
    妻之一方若非明知對方係從事詐欺行為之人，通常會認為對
    方將帳戶供合法、日常生活事項支用，難以預料帳戶會流進
    詐欺贓款，成為收受贓款之工具。從而原告所指稱其犯罪事
    實，既已經本院及臺灣高等法院判決無罪確定，原告如起訴
    狀所稱云云，尚無可採。準此，其既無詐欺原告之犯意及行
    為，自不構成民法第184條第1項前段之侵權行為，無須對原
    告負損害賠償之責。又原告指稱其名下所有財產均係丁○○
    所有，丁○○對於該財產均保有管理、使用及處分等全能云
    云。惟查，其與丁○○為夫妻關係，僅就開立帳戶並幫忙處
    理存提款之事實，上位為社會一般夫妻間互為處理事務之常
    情以如前述。再參以因其無工作及收入，故家庭生活費用係
    來自丁○○所提供之金錢，足見丁○○交付金錢予其或存入
    其名下之金融機構，均係供其作為家庭生活費用而得自行使
    用，所用以購置之房地及車輛亦均未逸脫家庭生活使用之範
    圍，自無如原告所稱丁○○保有管理、使用及處分權能之情
    形。且自原告民事追加起訴狀所附之附表，僅可知該附表所
    列之財產為其所有，尚無法證明丁○○對原告所列其名下之
    財產，仍保有管理、使用及處分等權能，原告應舉證以實其
    說。是以其與丁○○間並無借名登記之法律關係。原告自不
    得以終止委任關係及代位行使權利之方式，請求其給付屬於
    其自己之財產予原告等語，資為抗辯。並聲明：(一)原告之訴
    及其假執行之聲請均駁回；(二)如受不利判決，願供擔保請准
    宣告免為假執行。
四、兩造不爭執之事項：
  (一)被告丁○○係大陸地區人士，於民國89年間，經他人介紹與
    原告認識，進而與原告交往，原告按月至少支付丁○○6 萬
    元之生活費及其他費用，丁○○則定期前往羅沙賓館、臺北
    市○○○路○段352號3樓阿格公司等處與丙○○會面並發生
    性行為。
  (二)丁○○於90年12月3日與被告甲○○結婚，但仍繼續與原告
    交往。
  (三)原告有於系爭刑事判決附表1、2、3、4、5所示時間，以匯
    款或簽發支票之方式，交付如系爭刑事判決附表1、2、3、4
    、5所示之款項予丁○○。
  (四)丁○○嗣於94年8月4日產下一名男嬰，取名范鼎。但曾將范
    鼎帶往阿格公司與原告會面。
  (五)原告認被告二人涉嫌共同詐欺，訴由內政部警政署刑事警察
    局報請臺灣臺北地方法院檢察署檢察官偵查起訴（案號96
    年度偵字第26731號、97年度偵字第1034號），經本院以97
    年度重訴字第23號判決「丁○○連續意圖為自己不法之所有
    ，以詐術使人將本人之物交付，處有期徒刑壹年陸月，減為
    有期徒刑玖月；又意圖為自己不法之所有，以詐術使人將本
    人之物交付，處有期徒刑肆年陸月；又意圖為自己不法之所
    有，以詐術使人將本人之物交付，處有期徒刑壹年；應執行
    有期徒刑陸年。甲○○無罪。」經檢察官及被告上訴後，由
    高院判決後如原證一確定，現丁○○在桃園女監執行中。
五、兩造之爭點及論述：
    (一)被告是否有共同詐欺原告之行為，而應負擔連帶賠償責任
    ？(二)被告應負擔之賠償金額為何？(三)被告間是否有借名登記
    之法律關係？(四)原告得否代位被告丁○○請求被告甲○○返
    還附表所示之物？，茲分述之：
  (一)被告是否有共同詐欺原告之行為，而應負擔連帶賠償責任？
  1.原告主張被告丁○○於89年間，在台北市某咖啡廳與原告認
    識，佯稱係新加坡人，就讀台灣大學醫學系，專攻腦科及心
    臟科，而與原告交往，原告按月支付丁○○6萬元之生活費
    ，丁○○則定期前往羅沙賓館、台北市○○○路○段352 號3
    樓阿格阿格公司等處與原告會面並發生性行為。丁○○見原
    告經濟條件優渥，資力雄厚，分別於89年、92年及94年間，
    連續佯以罹患血癌，須至大陸地區找人配對移植骨髓、父親
    罹患重症需換心、換肝，母親罹患心臟病為由，須進行治療
    ，及明知94年8月4日所生取名為「范鼎」之子，非原告之骨
    肉，即偽稱為原告生下雙胞胎為由，使原告陷於錯誤，誤丁○○及其父、母須大筆醫療費進行醫治，或須給付丁○○所
    生之子扶養費及日後之安家費，而於各該詐術實行後之附表
    1至5所示時間，接續以匯款或交付支票之方式，給付如附表
    1 至5所示之金額(各給付金錢之原因詳如附表所示) 等情，
    迭據原告於偵審程序中指述綦詳，並為被告丁○○所不爭執
    ，復有花旗銀行新加坡分行丙○○帳戶匯款確認單（見偵26
    731卷(一) 第31至50頁）、合作金庫銀行匯出匯款申請書（
    見偵26731號卷(一)第51頁）、合作金庫銀行建國分行96年1
    1月21日合金建字第096000493號函附丙○○帳戶基本資料、
    交易明細及轉帳傳票等資料（見偵26731卷(一)第53至126頁
    ）、花旗銀行96年11月29日（96）企控字第1207號函附丙○○帳戶開戶基本資料及交易明細（見96年度偵字第26731號
    卷(一) 第127至216頁）、花旗銀行96年12月6日（96）私銀
    字第1228號函附丙○○帳戶交易明細暨支票影本（見偵2673
    1卷(一) 第218至365頁）、華南商銀南勢角分行96年11月30
    日華南勢字第09600171號函附被告丁○○帳戶及交易往來明
    細（見偵26731號卷(一) 第367至390頁）、中國信託商業銀
    行96年11月16日中信銀集作字第96509518號函附被告丁○○
    帳戶歷史交易明細（見偵26731卷(一) 第391至413頁）、中
    國信託商業銀行96年12月4日中信銀集作字第96510099號函
    附被告甲○○帳戶歷史交易查詢資料（見偵26731卷(一) 第
    415至421頁）、華南商銀南勢角分行96年12月10日華南勢字
    第09600178號函附被告甲○○帳戶開戶資料、存款交易往來
    明細（見偵26731卷(一) 第437至459頁）及歷史牌告匯率查
    詢資料（見原審卷(二)第387至415頁）等資料附於刑事卷足
    憑，業據本院調取上開刑事卷核閱無訛，堪信屬實。雖被告
    丁○○辯稱兩造屬包養關係，原告係出於自願給付包養金錢
    ，未施用詐術云云，惟查：
    被告丁○○於89年初認識原告，即謊稱其係台灣大學醫學
      系學生，以取得原告之信任，此業經被告丁○○坦承：有
      跟他（指原告）說伊是醫生等語（見刑事一審卷(一)  第
      210頁、刑事一審卷(二) 第326頁背面)，另被告丁○○固
      於94年8月4日經剖腹生產，然就94年8月4日前剖腹生產在
      其身上留下之疤痕如何，並無足夠證據可供認定。蓋身體
      治療原因多類，非可一概認定婦女腹部刀痕即係生產所留
      ，縱被告丁○○腹部有明顯開刀痕跡，並經原告提出質疑
      ，被告丁○○非不得以其他說詞支應，且原告丙○○亦證
      述其未注意此事等語（見刑事二審卷第267頁)，難以前開
      事由推定原告與被告丁○○交往，即當然認知被告丁○○
      曾結婚生子。被告丁○○抗辯以原告之經歷無受騙可能性
      云云，並無所據。原告主張被告丁○○佯以不實之身分匡
      稱其係台灣大學醫學系學生而與原告交往乙詞，堪可採信
      。
    被告丁○○於偵查中坦承：丙○○見我有瘀青...我回答
      可能是血小板...他叫我趕快去看病，我說沒有錢可以看
      病，...陳 (指丙○○)就開始匯錢給我，將近8百萬元，
      我叫陳不用再匯了，告訴陳費用是8百多萬元等語 (見偵
       26731卷(一)第308頁)，核與原告於偵審中所述：被告先
      向伊佯稱血癌，需至上海就醫，找一名大學生配對，伊誤
      信後即匯出鉅款至被告之帳戶等語相符(見偵26731卷(二
      ) 第9頁、刑事一審卷(二)第421頁背面、第422頁)，是原
      告所述被告丁○○以治病之詐術騙取金錢之證詞當非虛構
      。再以證人陳美芬即原告之會計於地方法院刑事庭結證：
      丙○○經常要伊匯款至丁○○的戶頭，所以伊即問丙○○
      為何一直匯款給丁○○，丙○○表示丁○○是林朵朵新加
      坡的名字，在臺灣的名字叫林朵朵...，是救命錢，因丁○○有血癌，配對後只有在大陸才能找到捐贈的人，所以
      要去大陸治療，大陸治療都要先繳保證金，他要去治療兩
      次，每次都要很多錢，治療完第一次，隔了兩年，又去治
      療第二次等語在卷（見刑事一審卷(二)第288頁至第289頁
      背面) ，而被告丁○○曾向原告使用林朵朵之名字，亦有
      被告丁○○親筆書寫記載「八德路三段158號巷20弄24號1
      樓」上載有「林朵朵」之便條紙在卷可證(見偵26731卷(
      二)  第85頁)，是證人陳美芬所證之內容即有與事實相符
      之處，則前開被告丁○○以治病之名義向原告索取金錢即
      可認定。次查，被告丁○○雖否認曾以其親生父、母親重
      病需款為由，向原告要求金錢等語，然此部分亦經原告陳
      述：被告曾向伊表示尋獲生父，其生父需換心、換肝、母
      親罹患心臟病需要醫藥費用，索取金錢等語(見偵26731卷
      (二) 第9頁、刑事一審卷(二)第423頁)，原告復就此事實
      於高等法院刑事庭結證：陳美芬有問過為何要匯錢給丁○○，伊有跟她說等語（見刑事一審卷(二)第422頁背面)，
      而證人陳美芬亦就為原告匯款予被告丁○○之原因證述：
      丙○○說丁○○的媽媽也身體不好，也要治療，沒有說什
      麼身體不好，丁○○的父親要換心換肝，也需要一筆很大
      的救命錢等語（見刑事一審卷(二)第288頁背面)。就證人
      陳美芬所證可知，原告於給付部分金錢予被告丁○○時，
      確有告知證人陳美芬原因，而原告當時尚與被告丁○○交
      好，匯款當時經陳美芬詢問，既告知陳美芬上情，應無虛
      設措詞之動機。是原告於刑事審判中所稱給付金錢予被告
      丁○○，確係源於被告丁○○所佯稱之患病治療因素當非
      子虛。惟被告丁○○並未患有血癌，亦為其所不否認，從
      而，被告丁○○有以不實原因使原告陷於錯誤而給付金錢
      ，至為明灼。
    被告丁○○係於94年8月4日產下一名男嬰，該名男嬰係與
      被告甲○○所生，取名范鼎，為被告丁○○所不爭執，被
      告丁○○以為原告生下雙胞始為由，向原告索取金錢之情
      ，業經被告丁○○坦承以為原告生下雙胞始為由，向原告
       索取金錢之情，業經被告丁○○坦承：伊曾背1個小孩到
      丙○○公司，也有一起吃飯，...小孩不是跟丙○○生的
      ，丙○○『後來』才知道等語(見刑事一審卷(一)第309頁
      ) ，是被告丁○○攜子至阿格公司時，原告不知該子非其
      所親生，已堪認定。證人陳美芬證述：丁○○表示減胎後
      剩雙胞胎，..丙○○曾表示養育雙胞胎費用特別龐大...
      丁○○曾帶小孩到阿格公司，一共2次，每次只帶1個小孩
      ，並表示係不同保母之原故。95年初有看到丙○○將戶口
      名簿交給丁○○，丙○○表示小孩戶口很難辦，因為是「
      父不詳」等語（見刑事一審卷(二)第293至297頁）。核與
      原告所述：我匯錢到新加坡給丁○○，因丁○○說小孩會
      長大，將來要念書，匯這些錢給小孩當生活費、教育費等
      語（見刑事一審卷(二)第422頁)，堪認原告確因誤信丁○○謊稱生下雙胞胎骨肉而給付金錢。又花旗銀行新加坡分
      行丁○○帳戶，係以被告丁○○名義開戶，該銀行返還帳
      戶內存款之對象係被告丁○○，並非原告，有被告提出帳
      戶交易往來明細可稽(見本院卷52頁59頁)，被告空言抗辯
      原告為該帳戶之受益人，未施用詐術云云，尚不足採。
    原告花旗銀行新加坡分行帳號772479號帳戶於95年12月29
      日匯出加幣13萬1千元及英磅334206元至花旗銀行新加坡
      分行丁○○帳戶，匯款轉帳確定單固無原告之簽名。惟查
      ，原告訴人前開772479號帳戶於95年12月29日轉入被告丁○○帳戶之金錢係加幣13萬1千元，該筆匯款於96年1月3
      日生效，又於95年12月29日匯款英磅334206元，該筆匯款
      於96年1月4日生效，此有花旗銀行轉帳證明可憑(見偵267
      31卷(一)第30頁、第31頁)，是原告前開金額確有給付予
      被告丁○○無訛，被告趙美容徒以匯款單未經原告簽名而
      否認收受，並非可採。
    被告趙美容辯稱原告給付金錢係屬包養金，並陳稱：他(
      指原告) 當時就說，四個人當中，他最喜歡的是我，從開
      始的時候，他給我9萬元，最低是9萬元，從93年底時，因
      為知道他有3位情婦，他就提高錢，一個月給我60萬云云
      ，惟被告丁○○於地方法院刑事庭97年2月22日準備程序
      中即供述：伊是他（指告訴人）情婦，剛開始給伊6萬元
      ，認識2、3個月後，每個月給付25萬元，93年以後每個月
      給60萬元，...都是開支票分批給伊...，每週都拿支票給
      伊等語（見刑事一審卷(一) 第40頁)，嗣至97年7月1日審
      理中，被告丁○○又改稱：剛開始每個月9萬元，每半年
      就加1次，..後來變成每個月25至30萬元等語（見刑事一
      審卷(二)第323頁背面)，其供述前後已非一致。又被告丁○○所稱原告係以支票給付生活費，並係每週拿1次一節
      ，亦與附表１被告丁○○或甲○○戶帳所提示之支票金額
      從10萬元至1、2百萬元不足而有異。再就所辯原告每年為
      其存款2千萬元，為原告所否認，被告丁○○復未提出證
      據以供調查，而被告丁○○所獲如附表1至附表5之總金錢
      為4億5仟餘萬元，與其任原告情婦每月生活費，縱以被告
      丁○○所辯計算，被告丁○○所可獲之費用亦僅4千餘萬
      元，可知被告丁○○自原告處獲得之金額與其抗辯所可得
      之金額相去甚遠，果非另有原因，焉能平白獲取鉅款？是
      縱原告另有其他情婦並給付金額，亦難類比本件被告丁○○所獲不相當之鉅款，被告丁○○所辯金錢全係包養費云
      云，應不足採。此外，原告告訴被告丁○○詐騙附表1至
      5所示金錢，亦經本院97年度重訴字第23號及臺灣高等法
      院97年度上重訴字第37號刑事判決判處罪刑確定在案。綜
      合上情，足認被告丁○○辯稱並未詐騙原告，所獲金錢係
      原告贈與包養金云云，均不足採。
  2.按數人共同不法侵害他人之權利者，連帶負損害賠償責任，
    民法第185條第1項前段亦有明文。所謂共同侵權行為，係指
    數人共同不法對於同一之損害，與以條件或原因之行為。加
    害人於共同侵害權利之目的範圍內，各自分擔實行行為之一
    部，而互相利用他人之行為，以達其目的者，仍不失為共同
    侵權行為人，而應對於全部所發生之結果，連帶負損害賠償
    責任(最高法院78年度台上字第2479號判決參照)。
  3.原告主張被告甲○○與被告丁○○共同詐騙，且疏於查證被
    告丁○○取得金錢來源是否無違法疑慮，逕依被告丁○○之
    指示，至金融機構幫助丁○○提存款、匯款或購置財產，被
    告甲○○有因故意、過失行為共同侵害原告權利，應與丁○○連帶負連帶賠償責任云云。查：
    被告甲○○係於90年12月3日與被告丁○○結婚，為兩造
      所不爭，被告丁○○則早於89年間即與原告認識交往，且
      丁○○係以上開之方法詐欺得逞，原告於案發前從未見過
      甲○○之等情，業據原告於地方法院刑事庭中自承不諱（
      見刑事一審卷第425頁背面)。又被告丁○○於地方法院刑
      事庭審理中亦以證人身分證述：伊與甲○○結婚前即已結
      識丙○○並任情婦，..與甲○○結婚不敢讓甲○○知道與
      丙○○間之不正常交往關係，固定每週1、3、4早上9時許
      至12時至阿格公司，均向甲○○表示去投資公司上班，故
      甲○○從未起疑等語屬實(見刑事一審卷(二) 第324、325
      頁），是被告甲○○就被告丁○○施用詐術之手段，即難
      認有行為之分擔。至於被告甲○○坦承有將所開設中國信
      託中和分行、華南商銀南勢角分行、國泰世華雙和分行等
      帳戶交予被告丁○○使用，且依被告丁○○之指示，將各
      該支票軋入伊所開設上揭帳戶，進行轉帳或購買基金等情
      不諱，亦即如附表2、3所示之甲○○帳戶匯款或提示之金
      額固屬正確，惟被告丁○○之犯行，於佯稱各不實事項致
      丙○○陷於錯誤時，行為即已完成，則以被告甲○○與被
      告丁○○為夫妻關係，僅就其開立帳戶並幫忙處理存提款
      之事實，既未違社會一般社會夫妻間互為處理事務之常情
      ，即難遽此認定被告甲○○知悉前開丁○○之犯行。
    證人陳美芬於地方法院刑事庭已結證：甲○○至阿格公司
      搬運布匹曾自我介紹姓「范」，且邀陳美芬一起去打羽毛
      球等語明確（見刑事一審卷(二)第295頁背面至296頁背面
      ），乃被告甲○○若知悉丁○○在該公司行騙，理應委請
      他人代為處理而免身分曝光，甚且甲○○亦大方邀請陳美
      芬一起打羽毛球，縱被告甲○○至阿格公司未表明與被告
      丁○○之關係確有可疑，然就屬夫妻間日常生活情事相互
      協力之舉，為人之常情。基此關係，除非有確切之共犯詐
      欺證據，縱令被告甲○○將系爭帳戶提供予丁○○使用，
      仍難遽認提供之一方具共犯詐欺之犯意。此外，被告甲○○被訴共犯詐欺乙案，業經台灣高等法院97年度上重訴字
      第37號刑事判決判處無罪確定在案，被告甲○○抗辯無詐
      欺原告之犯意及行為乙詞，堪可採信。
    原告受有財產上損害，係受被告丁○○施用詐術行為所致
      ，被告丁○○為侵權行為之時，被告甲○○既未知悉，亦
      無分擔實施詐欺行為，縱事後有開立帳戶並幫忙處理存提
      款、匯款之事實，此舉亦未超逾一般社會夫妻間互為處理
      事務之常情，難認被告甲○○對原告所受損害應負過失之
      責。原告主張被告甲○○應負共同侵權行為賠償責任云云
      ，尚不足取。
  (二)被告應負擔之賠償金額為何？
    按因故意或過失，不法侵害他人之權利者，負損害賠償責任
    ，民法第184條第1項前段定有明文。被告丁○○連續佯以罹
    患血癌，須至大陸地區找人配對移植骨髓、父親罹患重症需
    換心、換肝，母親罹患心臟病為由，須進行治療，及偽稱為
    原告生下雙胞胎為由，使原告陷於錯誤，陸續以匯款或交付
    支票之方式，給付如系爭刑事判決附表1至5所示之金額，共
    計458,525,96 6元，而受有財產上之損害致侵害原告權利，
    且原告所受損害與被告丁○○之行為間有相當因果關係，依
    據民法第184條1項前段之規定，被告丁○○應負賠償原告損
    害458,525, 966元之責任。被告甲○○無故意或過失不法侵
    害原告之行為，自不負侵權行為損害賠償責任。
  (三)被告間是否有借名登記之法律關係？
  1.按借名登記契約，係指當事人約定，一方（借名者）經他方
    （出名者）同意，而就屬於一方現在或將來之財產，以他方
    之名義，登記為所有人或其他權利人。亦即借名人僅係借用
    出名者之名義，但無使出名者終局取得所有權或其他權利之
    意思。而贈與契約則係贈與人欲使受贈人終局取得標的財產
    之權利，而非僅借用受贈人之名義登記為標的財產之權利人
    。又現今社會雖常有由夫妻之一方出資，而以其配偶之名義
    置產之情形，惟其間之基礎法律關係仍有不同，此時自應探
    尋出資者之真意究為贈與該等財產予配偶，亦或僅係將財產
    借名登記於配偶名下。
  2.查被告甲○○於96年12月25日於另案刑事偵查程序中供稱：
    「（問：現操何業？收入為何？你太太丁○○有工作嗎？）
    現無業，我與丁○○結婚後未再工。我沒有收入，家庭生活
    費用由我太太支付，我太太沒有工作。（問：你與你太太沒
    有工作，你家庭生活費用從何而來？）收入及家庭生活費用
    從丙○○的支票而來。（問：台北縣永和市保安舉33鄰保生
    路22巷8號25樓之8所有權人為何？何時購買？購買金額？）
    我的名字下，我2年前買的，以現金新台幣880萬一次付清購
    置。（問：你名下所有8E-5036、8E-5036自小客車何時購買
    ？購買金額？）8E-5036自小客車是在五年前以分期購買，8
    E-5036車是二年前以225萬元現金一次付清購買。（問：你
    所購買之不動產（台北縣永和市○○里○○鄰○○路22巷8號
    25樓之8）及自小客車（5475-ER）之金錢來源為何？）是以
    丙○○的支票存入之金額而來的…（問：經警方出示丙○○
    於94年5月26日起至96年6月23日從花旗銀行台北分行…帳戶
    內以票據方式分別轉匯新台幣約8,500,000元…至你中國信
    託中和分行…帳戶內，其用途為何？）均匯入我戶頭，是我
    太太拿丙○○的支票叫我去存入中國信託的帳戶內…（經警
    方出示你於94年9月14日至96年10月9日自你中國信託銀行中
    和分行…帳戶分3次共轉出6,080,000元至丁○○中國信託永
    和分行…帳戶，其用途為何？）因我帳內的錢是我太太丁○○的，所以她叫我轉帳我即轉，我不敢問原因，一問即會吵
    架，所以就不問了。（問：你於95年10月16日、96年3月3日
    自你中國信託銀行中和分行…帳戶分別匯出19,597,500元購
    買『美國聯博收益基金』及21,023,100元購買『DB  10個月
    基金』，該資金來源為何？）該筆錢是我太太丁○○的，所
    有的投資是我太太交待我去做的，因為是理財我未詢問原因
    。（問：你於95年5月29日分別將51,145.50元及491,521.74
    美元之外幣定存自你華南銀行國際金融帳戶…解約，隨即於
    當日將542,667.24美元…轉匯自丁○○花旗銀行新加坡銀分
    行…帳戶內，其用途為何？該兩筆外幣定存資金來源為何？
    ）該筆錢是我太太丁○○給我的丙○○支票存入的金錢，去
    購買美金，該投資事宜均是我太太交待我去做解約轉帳的事
    情，原因我未再詢問。（問：你於95年12月23日將300,250.
    83美元…之外幣定存自你華南銀行國際金融帳戶…解約，隨
    即於當日將該筆款項轉匯至你華南銀行南勢角分行…帳號內
    ，其用途為何？該筆外幣定存資金來源為何？轉匯至何處？
    ）我了解的是我太太丁○○所做之投資事宜，是我太太交待
    我去做解約轉帳的事情。（問：警方提示你於95年4月6日自
    你臺灣郵政泰和街郵局…帳號內分7次轉匯30,450,000元至
    丁○○華南銀行南勢角分行…帳號內，其用途為何？該筆資
    金來源為何？）該筆錢是第一筆3千萬定存到期，我太太丁○○交待我匯入他她的帳戶內的…」(見卷附台灣台北地方
    法院檢察署96年度偵字第26731號偵查卷一第132頁至135頁)
    ．另被告甲○○於同日在台北地方法院檢察署偵訊時亦為一
    致之陳述（見卷附該日訊問筆錄）。由上開刑事偵查筆錄之
    記載可知，附表編號3、4、5、6所示股票、基金、存款，雖
    列名為被告甲○○名下財產，但實係同案被告丁○○自原告
    所詐得金錢後，交由被告甲○○依其指示代為處理或投資行
    為，被告丁○○就形式上置於被告甲○○名下之財產，實質
    上仍保有管理、使用或處分之權能，被告甲○○並無任意處
    分之權利，足認附表編號3、4、5、6所示股票、基金及存款
    ，均係被告丁○○借用被告甲○○之名義而為登記名義人，
    被告甲○○與被告丁○○間存有借名登記之契約關係。至附
    表編號1所示座落台北縣永和市○○路22巷8號25樓之8房屋
    及其基地，附表編號2所示車號8E-5036號自用小客車1輛，
    均登記為被告甲○○所有，被告甲○○並自認係以被告丁○○交付金錢購得，被告丁○○則稱係贈與被告甲○○等語。
    查被告甲○○、丁○○屬夫妻關係，被告丁○○於婚姻關係
    存續中，以自有資金購入上開不動產及自用小客車贈與甲○○，而以被告甲○○名義登記，並由被告甲○○持續占有使
    用中，所為贈與行為難認有違夫妻間互為財產贈與之社會常
    情。況且原告復未舉證證明被告甲○○就上開不動產、自用
    小客車僅為借名登記名義人，被告丁○○則對之仍有單獨管
    理、使用、處分權限之事實，原告主張被告間就附表編號1
    、2所示不動產、自用小客車有借名記關係存在云云，尚不
    足採。
  (四)原告得否代位被告丁○○請求被告甲○○返還附表所示之物
    ？
  1.按民法第242條本文規定，債務人怠於行使其權利時，債權
    人因保全債權，得以自己之名義，行使其權利。次按債權人
    依上開規定行使債務人對於第三債務人之債權時，係以其行
    使債權所得之利益歸屬於債務人，俾總債權人得均霑之（最
    高法院21年台上字第305 號判例意旨參照）。是代位權之行
    使，以代位之人對於債務人確有債權存在，且債務人怠於對
    第三債務人行使權利為要件，至債務人是否已無清償能力，
    則非債權人行使代位權之要件。查原告業已證明其對被告丁○○具有損害賠償債權，而被告丁○○怠於向占有使用附表
    編號3、4、5、6所示之物之被告甲○○行使權利，則原告為
    保全自己債權，自得代位被告丁○○行使債權。
  2.按借名登記契約係一無名契約，側重於權利人與該他人間之
    信任關係，苟其內容不違反強行規定或公序良俗者，依契約
    自由原則，應屬有效。而其當事人間之權利義務，應先依雙
    方當事人之契約內容而定，如契約未約定者，則以補充解釋
    之方法定之，因其性質與委任契約雷同，應類推適用關於委
    任之相關規定。又受任人以自己之名義，為委任人取得之權
    利，應移轉於委任人，民法第541條第2項定有明文。苟權利
    人已合法向該他人表示終止借名登記契約，該他人自有將登
    記其名下之財產返還（移轉登記）權利人之義務（最高法院
    92年度台上字第1054號判決意旨參照)。被告間就附表編號
    3、4、5、6所示之物有借名登記關係存在，原告代位被告丁○○終止借名登記關係，請求被告甲○○將之返還丁○○，
    並由原告代位受領，即屬有據。原告請求一併返還附表編號
    1、2所示之不動產、自用小客車，並代為受領，於法無據。
六、綜上，原告依據民法第184條1項前段之規定請求被告丁○○
    給付458,525,966元，及自起訴狀繕本送達翌日即97年9月20
    日起至清償日止，按週年利率5%計算之利息；備位聲明依據
    民法第242條規定，代位被告丁○○類推適用民法第541條委
    任關係終止後之返還請求權，請求被告甲○○將附表編號3
    、4、5、6號所示之動產返還丁○○，並由原告代位受領，
    洵屬有據，應予准許。逾此部分請求為無理由，應予駁回。
七、按所謂不真正連帶債務者，係指數債務人客觀上具有同一目
    的，本於各別之發生原因，對債權人各負全部給付義務之債
    之關係；此類債之關係，因債務人中之一人為給付，他債務
    人對債權人之債務亦告消滅。本件被告丁○○、甲○○各依
    民法侵權行為損害賠償請求權、代位、借名登記終止返還請
    求權之法律關係，對於原告各負全部給付義務，性質上即屬
    一不真正連帶債務，是以若其中債務人已為給付，另一債務
    人於其給付範圍內即免為給付。
八、兩造均陳明願供擔保聲請宣告假執行及免為假執行，就原告
    勝訴部分，核無不合，爰分別酌定相當擔保金額准許之。至
    原告敗訴部分，其假執行之聲請，失所附麗，應併予駁回
九、本件事證已臻明確，兩造其餘攻擊防禦方法及所提證據，於
    判決結果不生影響，爰不一一論列，併此敘明。
十、據上論結，本件原告之訴為一部有理由，一部無理由，依民
    事訴訟法第79條、第390條第2項、第392條第2項，判決如主
    文。
中    華    民    國    99    年    6     月    18    日
                  民事第一庭    法  官  熊志強
以上正本係照原本作成
如對本判決上訴，須於判決送達後20日內向本院提出上訴狀
中    華    民    國    99    年    6     月    18    日
                                書記官  謝盈敏

司法院資訊處製作；財團法人民間司法改革基金會備份。
